【裁判字號】    95,訴,2492
【裁判日期】    951226
【裁判案由】    毒品危害防制條例
【裁判全文】
臺灣臺中地方法院刑事判決              95年度訴字第2492號
公  訴  人  臺灣臺中地方法院檢察署檢察官
被      告  乙○○
                    （現在臺灣臺中監獄臺中分監執行中）
上列被告因違反毒品危害防制條例案件，經檢察官提起公訴（95
年度毒偵字第3307號），本院合議庭裁定改以簡式審判程序，判
決如下：
    主  文
乙○○施用第一級毒品，累犯，處有期徒刑拾壹月。扣案海洛因
壹小包（淨重零點壹參公克）除包裝袋外沒收銷燬之，包裝袋壹
個（空包裝重零點壹伍公克）沒收。
    犯罪事實
一、乙○○前於民國九十年間因施用毒品案件，由臺灣臺中地方
    法院檢察署檢察官起訴起訴並聲請強制戒治，強制戒治於九
    十二年一月二十日執行完畢，起訴部分經臺灣高等法院臺中
    分院於九十年十一月十九日判處有期徒刑十月、六月，二者
    定應執行之刑為有期徒刑一年三月，於九十二年一月二十日
    刑期起算，於九十三年十一月十九日假釋出監，九十四年五
    月六日期滿未被撤銷而執行完畢，詎仍不知悔改，於上開強
    制戒治執行完畢釋放後五年內，於九十五年七月十日晚間九
    時許，在臺中縣龍井鄉○○路○段一四九巷五六號住處，以
    將第一級毒品海洛因置於針筒內注射方式，施用第一級毒品
    海洛因一次。嗣於九十五年七月十一日上午九時四十分許，
    在臺中縣沙鹿鎮○路○街二七號旁車棚內，為警查獲，並扣
    得第一級毒品海洛因一小包（淨重０．一三公克，空包裝重
    ０．一五公克）。
二、案經臺中縣警察局清水分局報告臺灣臺中地方法院檢察署檢
    察官偵查起訴。
    理  由
一、訊據被告乙○○就上開事實坦承不諱，且被告為警查獲時經
    採尿送驗結果，呈海洛因代謝物嗎啡陽性反應，有中山醫學
    大學附設醫院藥物濫用檢測中心濫用藥物尿液檢驗報告在卷
    足憑，並有扣案第一級毒品海洛因一小包可資佐證。而該包
    毒品經送驗結果，確係含第一級第六項毒品海洛因成分，淨
    重０．一三公克，空包裝重０．一五公克一節，有法務部調
    查局鑑定通知書一份在卷可參。足證被告之自白與事實相符
    ，堪予採信。又被告係於強制戒治執行完畢釋放後，五年內
    再犯毒品危害防制條例第十條之罪，此有刑案資料查註紀錄
    表在卷可參，從而，本件被告於上開強制戒治執行完畢釋放
    後五年內再犯施用第一級毒品罪，應堪認定。本件事證明確
    ，被告犯行洵堪認定，應予依法論科。
二、按刑法第五十六條連續犯之規定業經修正公布刪除，並於九
    十五年七月一日施行，而依新法對於上開反覆實施犯罪模式
    之對應處置，除合於「接續犯」或「包括一罪」之情形外，
    則僅能依數罪併罰之規定個別處斷。且查：
  (一)依最高法院八十六年臺上字第三二九五號判例意旨，數行為
    於同時同地或密切接近之時地實施，侵害同一之法益，各行
    為之獨立性極為薄弱，依一般社會健全觀念，在時間差距上
    ，難以強行分開，在刑法評價上，以視為數個舉動之接續施
    行，合為包括之一行為予以評價，較為合理，方屬接續犯之
    範疇，足見「接續犯」之成立，係以時、空密接性為前提要
    件，即透過對於同一法益之同種類侵害行為繼續不間斷之實
    行，業已稀釋個別行為之獨立性，致使刑法評價時將之視為
    單一、整體之犯罪行為，以符合社會一般人對於行為概念之
    認知，並與行為人之犯罪目的相互結合。
  (二)至於學理上「包括一罪」概念中，與施用毒品之犯罪型態較
    有關聯者，應屬「集合犯」之態樣。查，刑事法若干犯罪行
    為態樣，本質上原具有反覆、延續實行之特徵，立法時既予
    特別歸類，定為犯罪構成要件之行為要素，則行為人基於概
    括之犯意，在密切接近之一定時、地持續實行之複次行為，
    倘依社會通念，於客觀上認為符合一個反覆、延續性之行為
    觀念者，於刑法評價上，即應僅成立一罪。學理上所稱「集
    合犯」之職業性、營業性或收集性等具有重複特質之犯罪均
    屬之，例如經營、從事業務、收集、販賣、製造、散布等行
    為概念者是（最高法院九十五年度臺上字第四六八六號判決
    意旨參照）。從而，集合犯應係依一般社會通念，特定犯罪
    行為具有反覆實施之特性，立法者於制定刑罰法律之初，亦
    已認知該種行為類型之反覆性，而有意藉由法條中客觀構成
    要件之行為要素，涵括上開具有反覆實施特性之數個犯罪行
    為，仍僅接受一次刑法之評價為已足。
  (三)本次刑法修正既依據「刑罰公平原則」之考量，刪除有關連
    續犯之規定，並將含有連續犯性質之常業犯一併全數刪除（
    參見刑法修正草案總說明），其理由略為：實務上之見解對
    於「同一罪名」之認定過寬，所謂「概括犯意」經常可連綿
    數年之久，「且在採證上多趨於寬鬆」，每每在起訴之後，
    最後事實審判決之前，對繼續犯同一罪名之罪者，均適用連
    續犯之規定論處，不無鼓勵犯罪之嫌，亦使國家刑罰權之行
    使發生不合理之現象等語。雖立法理由同時稱：對於竊盜、
    吸毒 (施用毒品)之習慣犯，恐因數罪併罰而有量刑過重而
    產生不合理之現象一節，在實務運用上應可參考德、日等國
    之經驗，委由學界及實務以補充解釋之方式，發展接續犯之
    概念，對於合乎接續犯或包括的一罪之情形，認為構成單一
    之犯罪，以限縮數罪併罰之範圍，用以解決上述問題。然則
    ：
  (1)習慣犯與接續犯二者性質有別，且本次修法前「接續犯」與
    「連續犯」之概念，均已存在，最高法院判決、判例並已多
    所闡釋二者之區別，向來實務上對於施用毒品行為，均以「
    連續犯」論處，不認為是「接續犯」，如何會因修法後刪除
    連續犯規定，即變成屬於「接續犯」。
  (2)又所謂習慣犯，係指犯罪行為人對於犯罪行為具有倚賴性，
    而會反覆實施同一類犯罪之情形，是縱認施用毒品者性格上
    對於吸毒行為具有倚賴性，會反覆實施，而認吸毒犯屬於一
    種習慣犯，且連續犯及常業犯刪除後，習慣犯在論罪上應僅
    能歸屬於集合犯，而屬「集合犯」之一種。然習慣犯之用語
    在犯罪學上及刑事矯治上有其意義，施用毒品行為就其施用
    情狀，依社會一般客觀上之觀察，認論以一罪為適當時，固
    非不可參酌集合犯之法理，只論以包括一罪。惟實務運作上
    以屬「集合犯」之犯罪，並非其所有反覆實行之行為，皆一
    律認為包括一罪，仍須從行為人之主觀犯意，自始係基於概
    括性，行為之時、空上具有密切關係，且依社會通念認屬包
    括之一罪為合理適當者，始足當之，否則仍應依實質競合予
    以併合處罰。準此，施用毒品者，每一個滿足該次毒癮之施
    用毒品行為，在時空上既可明顯區隔，自係各自獨立之施用
    毒品行為。
  (3)刑法功能之一，在對違法犯罪行為，給予相當之刑罰制裁，
    藉由刑罰之威嚇力產生壓制遏阻犯罪之動能，除期矯治犯罪
    行為人之惡性，使得以再社會化，並確保國家社會共同生活
    體之法律秩序。是參酌首揭本次刑法修法理由，刑法有關連
    續犯、常業定刪除後，原則上應依一行為一罪一罰予以併合
    處罰，且實務上對於接續犯、集合犯等實質上一罪關係見解
    之變更，僅係回歸法律適用原貌而已，目前階段不應過度擴
    張適用。如將時空上明顯足以區隔之滿足該次毒癮之各次施
    用毒品行為，遽以時間長短解決訴訟經濟問題，認均在「集
    合犯」包括一罪範圍之內，應屬違反廢除連續犯之立法意旨
    ，蓋如此認定結果，非但不能端正立法意旨所稱：「每每在
    起訴之後，最後事實審判決之前，對繼續犯同一罪名之罪者
    ，均適用連續犯之規定論處，不無鼓勵犯罪之嫌，亦使國家
    刑罰權之行使發生不合理之現象」等語之情形（反覆施用毒
    品，多次為警查獲之吸毒者，可透過「不曾間斷施用毒品」
    之空言自白云云，獲得僅成立一個施用毒品罪之判決），並
    因連續犯加重其刑之規定業已刪除，致使反覆施用毒品之行
    為人形式上甚或實質上可獲得較未廢除連續犯規定前為輕之
    刑度之判決。如此，豈不反而加劇鼓勵犯罪之嫌，使國家刑
    罰權之行使發生更不合理之現象。
  (四)此次立法理由針對吸毒犯行固有提及：「恐因數罪併罰而有
    量刑過重而產生不合理現象之現象一節，在實務運用上，應
    可參考德、日等國之經驗，委由學界及實務以補充解釋之方
    式，發展接續犯之概念，對於合乎「接續犯」或「包括的一
    罪」之情形，認為構成單一之犯罪，以限縮數罪併罰之範圍
    ，『用以解決』上述問題」等語。惟上揭論述，顯然並未認
    以往實務對於施用毒品行為採連續犯而未採接續犯甚或集合
    犯之見解，有何不當，考其上揭用語之目的，應僅係提出一
    種解決「『恐』產生量刑過重現象」之想法供實務、學界參
    考。本次刑法修正既廢除連續犯及常業犯之規定，為達罰當
    其罪，符合罪刑相當原則目的，自不宜以原有連續犯或常業
    犯量刑標準之舊思維，為數罪併罰定執行刑之依據，業如前
    述。且修法前實務上因被告較後或較前之施用毒品行為未及
    為法院審酌，復因二者具有連續犯關係而為前案既判力所及
    ，致無法對被告該次施用毒品行為予以論罪處罰之不合理現
    象所在多有，此次修法刪除連續犯規定而論以數罪併罰結果
    ，一方面可避免上述不合理現象之發生，另方面透過法院嗣
    後以裁定定其應執行之刑時，得以綜合審酌裁量出一適當之
    應執行刑，應更能切合此次修法用意，並解決修法理由所謂
    恐因數罪併罰而有量刑過重而產生不合理現象之問題。是立
    法理由提及之恐因數罪併罰而有量刑過重而產生不合理之現
    象，依本院見解，應由法院於定其應執行之刑時，基於罰當
    其罪，符合罪刑相當原則目的之考量，予以綜合判斷裁量出
    一適當之應執行之刑，以資調節，而非遽予改變以往實務見
    解，改論「集合犯」，殊難以符合此次修法刪除連續犯規定
    之目的。
  (五)綜上所述，立法理由言及之恐因數罪併罰而有量刑過重而產
    生不合理現象，既本可透過法院適當之裁量定出罪刑相當之
    刑期以滋避免、解決。且如將吸毒者在時空上明顯足以區隔
    之主觀上滿足各該次毒癮之各次施用毒品行為，予以評價為
    屬「集合犯」而僅成立一個施用毒品罪，明顯有違本次修正
    刪除連續犯規定之立法本旨。
三、核被告所為，係犯毒品危害防制條例第十條第一項之施用第
    一級毒品罪。被告因施用第一級毒品而持有第一級毒品之低
    度行為，應為其施用之高度行為所吸收不另論罪。又被告前
    於九十年間因施用毒品案件，經法院判處有期徒刑十月、六
    月，二者定應執行之刑為有期徒刑一年三月，於九十二年一
    月二十日刑期起算，於九十三年十一月十九日假釋出監，九
    十四年五月六日期滿未被撤銷而執行完畢一節，有刑案資料
    查註紀錄表、臺灣高等法院被告前案紀錄表附卷足參，其前
    受徒刑之執行完畢，五年以內故意再犯有期徒刑以上之罪，
    應依刑法第四十七條第一項之規定論以累犯，並加重其刑。
    爰審酌被告曾因施用毒品案件經強制戒治及法院論罪科刑猶
    不知悔悟，竟無視於毒品對於自身健康之戕害及國家對於杜
    絕毒品犯罪之禁令，猶施用毒品不輟，再為本件施用毒品犯
    行，惡行不輕；惟吸毒係戕害自己身心之行為，量刑不宜過
    重及被告犯罪後坦承犯行，態度良好等一切情狀，量處如主
    文所示之刑。扣案海洛因一小包（不含外包裝袋，淨重０．
    一三公克），屬毒品危害防制條例第二條規定之第一級毒品
    ，應依同條例第十八條第一項前段之規定，沒收銷燬之。另
    該扣案海洛因一小包之包裝袋（空裝重０．一五公克，不含
    海洛因）係犯罪所用之物且為被告所有，應依刑法第三十八
    條第一項第二款沒收之。
四(一)公訴意旨另略以：被告除上開經本院認定有罪之施用第一級
    毒品犯行外，自九十五年六月中旬起至同年七月十日止，尚
    有其他多次施用第一級毒品犯行云云。
  (二)按犯罪事實應依證據認定之，無證據不得認定犯罪事實，刑
    事訴訟法第一百五十四條第二項定有明文。又事實之認定，
    應憑證據，如未能發現相當證據，或證據不足以證明，自不
    能以推測或擬制之方法，以為裁判基礎。且認定犯罪事實所
    憑之證據，雖不以直接證據為限，間接證據亦包括在內；然
    而無論直接或間接證據，其為訴訟上之證明，須於通常一般
    之人均不致有所懷疑，而得確信其為真實之程度者，始得據
    為有罪之認定。再被告之自白，不得作為有罪判決之唯一證
    據，仍應調查其他必要之證據，以察其是否與事實相符，刑
    事訴訟法第一百五十六條第二項定有明文，立法目的在以補
    強證據之存在，藉以限制合法自白在證據上之價值，俾發現
    實質的真實，即使被告之自白出於任意性，然若別無其他補
    強證據足以擔保其自白與事實相符，該自白仍非刑事訴訟法
    上得據之為認定被告犯罪之唯一證據，當不得單憑此而為被
    告不利之認定（最高法院四十年臺上字第八六號及七十六年
    臺上字第四九八六號判例及八十五年度臺上字第六六四號判
    決意旨參照）。本件檢察官認被告尚涉有此部分多次施用第
    一級毒品犯行，係以被告之自白及上揭驗尿報告為其論據。
    然查，施用海洛因者，一般於尿液中可檢出之最大時限，為
    二至四天，業經行政院衛生署管制藥品管理局以九十二年七
    月二十三日管檢字第０九二０００五六０九號函釋在案。準
    此，上揭驗尿報告，固足以補強被告上揭有罪部分自白之真
    實性，然尚不足以擔保被告自白其尚有其餘施用第一級毒品
    犯行部分確與事實相符，此外，復查無其他積極證據足資證
    明被告尚有上揭其他施用第一級毒品海洛因之犯行，依據上
    開說明及本次刑法第五十六條連續犯規定修正之立法理由提
    及「且在採證上多趨於寬鬆」等語之意旨，自難僅憑被告之
    自白遽認被告尚有此部分多次施用第一級毒品犯行，此部分
    原應為無罪之諭知，然因檢察官認被告此部分罪嫌與上開經
    判處有罪部分有接續犯之實質上一罪關係，爰不另為無罪之
    諭知。
五、移送併辦意旨另以（九十五年度毒偵字第四六八三號）：被
    告於九十五年八月二十二日下午五時許，在其住處施用第一
    級毒品海洛因一次，因認此部分與前揭部分有集合犯包括一
    罪之關係云云。然本院就多次施用毒品犯行認並非集合犯或
    接續犯，已如前述，自無從併予審究，應檢還檢察官另行處
    理。
據上論斷，應依刑事訴訟法第二百七十三條之一第一項、第二百
九十九條第一項前段，毒品危害防制條例第十條第一項、第十八
條第一項前段，刑法第十一條、第四十七條第一項、第三十八條
第一項第二款，判決如主文。
本案經檢察官甲○○到庭執行職務。
中    華    民    國    95    年    12    月    26    日
                  刑事第十四庭  法  官  陳  葳
上正本證明與原本無異。
如不服本判決，應於收受本判決後十日內向本院提出上訴書狀，
其未敘述上訴理由者，並得於提起上訴後十日內向本院補提理由
書狀（均須按他造當事人之人數附繕本）「切勿逕送上級法院」
。
                                書記官  張雅如
中    華    民    國    95    年    12    月    27    日
附錄法條：
毒品危害防制條例第十條第一項
施用第一級毒品者，處六月以上五年以下有期徒刑。


司法院資訊處製作；財團法人民間司法改革基金會備份。
